臺灣桃園地方法院刑事判決　　　　　　　100年度易字第393號
公　訴　人　臺灣桃園地方法院檢察署檢察官
被　　　告　楊張美雪
上列被告因詐欺等案件，經檢察官提起公訴（99年度偵緝字第
1127號），本院判決如下：
    主  文
楊張美雪無罪。
    理  由
一、公訴意旨略以：被告楊張美雪為榮民楊洪椿之配偶，依法於
    每年1月及7月支領俸金，其為清償賭債，而於民國96年12月
    6日、97年7月1日，在桃園縣桃園市○○街182號2樓告訴人
    賴玉鑫之住處，各向告訴人借款新臺幣（下同）10萬元、5
    萬元（檢察官起訴書就此僅只記載借款總額15萬元），先後
    簽立到期日為98年7月2日之面額5萬元本票、到期日為99年1
    月2日之面額5萬元本票、到期日為99年7月2日之面額5萬元
    本票，約定於支領俸金後清償上開借款，嗣於98年2月5日，
    再以機車毀損為由，在上址向告訴人借款，告訴人因前帳未
    清原擬不再借貸，被告遂向告訴人表示願將所有桃園成功郵
    局存摺、金融卡及俸金支領憑證交付以供擔保，屆期會同告
    訴人前往支領清償，同時簽立到期日為98年7月1日之面額6
    萬元本票併供擔保，告訴人始肯同意此次出借款項4萬4,000
    元，孰料被告於清償期限屆至前之98年6月22日，竟向桃園
    成功郵局虛報存摺遺失，進且辦理掛失、申請補發，支領俸
    金後遂避不見面，致告訴人屆期無法自被告提供擔保之帳戶
    獲得清償，被告從而獲取不法之利益，因認被告涉犯刑法第
    339條第2項詐欺得利罪嫌云云，後經公訴人於準備程序、審
    理中已就前開起訴事實更正起訴法條，改論同法第339條第1
    項詐欺取財罪嫌云云（見本院易字卷第16頁、第28頁背面）
    。
二、按犯罪事實應依證據認定之，無證據不得認定犯罪事實；不
    能證明被告犯罪者，應諭知無罪之判決，刑事訴訟法第154
    條第2項、第301條第1項分別定有明文。故事實之認定應憑
    證據，若不能發現相當證據或證據不足以證明，自不能以推
    測或擬制之方法作為裁判基礎（最高法院40年台上字第86號
    判例意旨參照）。次按刑事訴訟法第161條第1項規定：「檢
    察官就被告犯罪事實，應負舉證責任，並指出證明之方法。
    」觀以前開條文立法理由：「為確實促使檢察官負舉證責任
    及防止濫行起訴，…檢察官對於被告之犯罪事實，自應負提
    出證據及說明之實質責任。」可知，公訴案件犯罪證據之蒐
    集、提起公訴後對犯罪事實之舉證責任與指出證明之方法，
    均屬公訴人之職責，原則上法院僅於當事人之主張及舉證範
    圍內進行調查證據，其經法定程序調查證據之結果，認已足
    以證明犯罪事實時，始得為犯罪事實之認定，若其為訴訟上
    之證明，於通常一般人仍有合理之懷疑存在，尚未達於可確
    信其真實之程度者，在該合理懷疑尚未剔除前，自不能為有
    罪之認定，則法院不得以偵查機關關於某種犯罪之調查不易
    ，即放棄上開原則之堅持，致有違背刑事訴訟無罪推定及嚴
    格證明之原則，是倘檢察官所提出之證據，不足為被告有罪
    之積極證明，或其指出證明之方法，無從說服法院以形成被
    告有罪之心證，基於無罪推定之原則，自應為被告無罪判決
    之諭知（最高法院92年台上字第128號判例、94年度台上字
    第2033號刑事判決意旨參照）。
三、論諸證人即告訴人與證人李瑞基於檢察事務官調查中所為之
    陳述、中華郵政股份有限公司桃園成功郵局存摺與金融卡上
    載內容、中華民國國軍退除役官兵俸金支領憑證上載內容、
    中華郵政股份有限公司函文暨函附掛失補副申請書上載被告
    自行填寫以外之內容，皆屬被告以外之人於審判外之言詞或
    書面陳述，然當事人於審理中未事爭執（見本院易字卷第32
    頁背面至第33頁），且經被告於準備程序中同意採為證據使
    用（見本院易字卷第17頁背面至第18頁），本院檢視前開陳
    述作成時之情況要無不妥之處，適為本案證據，依刑事訴訟
    法第159條之5第1項規定，認具證據能力。
四、公訴意旨認被告涉有上述詐欺得利或詐欺取財之犯行，無非
    係以證人賴玉鑫與李瑞基之證言、中華郵政股份有限公司桃
    園成功郵局存摺與金融卡影本內容、中華民國國軍退除役官
    兵俸金支領憑證、中華郵政股份有限公司函文暨函附掛失補
    副申請書為其主要論據。訊據被告固坦承其有屢向告訴人借
    款卻未如期償還等情不諱，惟堅決否認有何施用詐術之犯行
    ，並辯稱：伊於歷次借款之初財務狀況即差，但伊未曾隱瞞
    資金窘境，雖因資金持續周轉困難，未能如期償還欠款卻又
    亟需支領俸金救急，始行申請掛失補發金融資料與俸金支領
    憑證，但於歷次借款當下原無狡詐之舉或存不還之意，現已
    盡力分期償還告訴人，縱未完全依照約定內容履行，絕無詐
    騙之意圖等語。經查：
  (一)經核檢察官起訴書所載犯罪事實，漏未敘明被告有何不法所
    有之主觀意圖，更未提及被告有何施用詐術之行為舉止、告
    訴人有何因而陷於錯誤之客觀結果，公訴人於準備程序中陳
    稱被告所施用之詐欺手法為「被告明知其本身陷於無資力卻
    仍以其郵局之存摺、金融卡及俸金支領憑證作為擔保」，仍
    未說明認為前開提供擔保之行徑即為詐術之理由為何，復未
    提出證明被告提供擔保之際便存棄保掛失用心之依據，已見
    公訴人未盡提出證據及說明之實質舉證責任。
  (二)按刑法第339條第1項之詐欺取財罪，必須行為人自始基於不
    法所有之意圖，以詐術使人交付財物，始能構成，所謂以詐
    術使人交付，則須被害人因該詐術陷於錯誤，若行為人所用
    之方法，不能認為詐術，或不致使人陷於錯誤，即不構成該
    罪。於民事關係當事人間，債務人若有未依約定之債務本旨
    履行者，在一般社會交易經驗上，原因非只一端，或因不可
    歸責之事由而不能給付，或因合法主張抗辯事由而拒絕給付
    ，或因財產、信用狀況緊縮而無力給付，甚至於債之關係成
    立後始另起惡意遲延給付，皆有可能，非必出於自始無意給
    付之財產犯罪一端，從而要難單純以債務不履行之狀態，遽
    認行為人自始存有詐欺之故意。又刑事被告依法不負自證無
    罪之義務，倘別無足以證明被告自始意圖不法所有之積極證
    據，縱使其就所負債務惡意違約不為履行，仍僅為民事上之
    糾紛，尚難徒憑單純債務不履行之狀態逕自推定被告自始具
    有不法所有之詐欺意圖，無由轉令其提出有利於己之反證。
  (三)有關被告係對告訴人明白表示涉及資金調度問題，始向告訴
    人借款以圖支付當舖欠款、急用花費、機車購價，且告訴人
    知悉被告前債屢未清償，但仍出於希望得藉被告將欲支領俸
    金而可分期順利受償之主觀心願，方願陸續出借款項，被告
    除一再提供擔保外實無詐欺告訴人之言詞或舉止等情，業經
    證人即告訴人於審理中證述綦詳（見本院易字卷第29頁背面
    至第31頁）。再觀證人即告訴人一度陳稱認為受騙之緣由，
    僅係被告尚另提出桃園成功郵局存摺、金融卡及俸金支領憑
    證作為擔保之故（見本院易字卷第30頁），但告訴人於準備
    程序中亦自陳歷次借款當下均知被告處於缺錢困境（見本院
    易字卷第17頁背面），況告訴人深知被告已然發生積欠款項
    屆期未還之給付遲延情事，自難認定告訴人於心知被告資金
    窘迫之狀況下仍會誤信被告近期便將抒解資金短缺之調度問
    題而能如期清償。
  (四)審諸被告雖已苦於資金窘澀之情狀，致其無法順利如期清償
    欠款，惟就被告嗣後尚有陸續償還部分款項，而於起訴後並
    未全然撒手他去，迄今中更與告訴人達成分期償付之和解方
    案等情，此經告訴人於準備程序中陳述詳盡（見本院易字卷
    第17頁背面），另有本院和解筆錄在卷為憑（見本院易字卷
    第19頁），可見被告於其財務狀況仍告窘困之現下，至少已
    有願與告訴人洽談如何解決債務之誠意，參以被告勉力還款
    之舉，固未達到借款當時約定之還款進度，尚非袖手不顧之
    事先蓄意詐欺所可比擬，則被告因未擁有足夠之資金，先向
    告訴人商請借款以解燃眉之急，並預期於嗣後取得俸金之固
    定收入而得分配調度費用，卻猶未能抒解持續性之資金困難
    ，終至不能順利履行償債計畫，乃出於財產、信用狀況緊縮
    而無力給付，無從推認被告自始便有詐欺之故意。又個人日
    常生活之花用分配，未必擁有相當足夠之資金，苟為應付急
    用並持續維繫開銷，咸以各項籌得資金相互流用周轉之方式
    加以調度，俾能供給所需，而以原欲用來償還債務之固定收
    入充作日後不斷發生所須支付開銷之資金來源，導致無法遵
    守承諾如期還款之結果，亦為個人常見之缺款調度型態，故
    被告為解資金調度周轉之需，以所支領俸金流作他用之通常
    方式，已使告訴人心知被告財產、信用狀況緊縮之困難進而
    商請貸與款項，難認被告有何不法之意圖，甚者未有以不法
    手段遮蓋資金窘境誤導告訴人判斷是否設立借款停損點之情
    。至被告仍因無法解決資金窘迫之問題，以致無法如期償付
    欠款，惟此僅係被告面臨龐大資金困境下所造成之後續結果
    ，尚難推論被告於央請告訴人借款之初即有詐欺之意圖。
  (五)遍覽各情，足認被告係求維繫開銷而向告訴人陸續借款，原
    先期待嗣後可領之俸金收入得以清償各次欠款，始一再商請
    告訴人出借款項周轉，尚屬正常合理之個人籌款方式，固終
    未能渡過財務難關致仍無力順利履行還款約定，但難遽認被
    告自始即具不法所有之詐欺犯意或有施用詐術誆騙之行為。
五、綜上所述，本案難認公訴人依法善盡舉證及說明之責任，遍
    閱公訴人所提出之證據，無從佐證被告確有詐欺取財或詐欺
    得利之事證，自難單憑被告與告訴人間之債務糾紛，別無合
    理理由，驟予推測作為認定被告犯罪事實之依據。此外，復
    查無其他積極證據，足資證明被告涉有公訴人所指之犯行，
    因認不能證明被告犯罪，應即為無罪之諭知。
據上論斷，應依刑事訴訟法第301條第1項，判決如主文。
本案經檢察官陳立儒到庭執行職務。
中    華    民    國   100    年    6     月    13    日
                  刑事第一庭  審判長法  官  謝順輝
                                    法  官  林虹翔
                                    法  官  俞力華
以上正本證明與原本無異。
如不服本判決應於收受判決後10日內向本院提出上訴書狀，並應
敘述具體理由。其未敘述上訴理由者，應於上訴期間屆滿後20日
內向本院補提理由書( 均須按他造當事人之人數附繕本) 「切勿
逕送上級法院」。
                                   書記官  資念婷
中    華    民    國   100    年    6     月    14    日